最高法院刑事判決　　　　　　　　　　　　　　　八十六年度台上字第二三○二號
　　上訴人　台灣高等法院高雄分院檢察署檢察官
　　被　告　甲○○
右上訴人因被告貪污案件，不服台灣高等法院高雄分院中華民國八十四年十二月十四
日第二審更審判決（八十四年度上更(一)字第三五號，起訴案號：台灣高雄地方法院檢
察署八十一年度偵字第一二七四六號），提起上訴，本院判決如左：
    主  文
原判決撤銷，發回台灣高等法院高雄分院。
    理  由
本件原判決以公訴意旨略稱：被告甲○○係高雄縣政府水利課技士，為依據法令從事
公務之人員，民國七十八年間，已取得高雄縣大樹鄉○○○段二二七－一、二二七－
五、二四一號等三筆土地之建築商洪茂雄準備在該處建屋出售，惟因第二二七－五號
與二二七－一號土地間，另有一筆第二二七－六號土地，其土地使用編定為「水利用
地」，且其上仍有排水溝存在，並由當地村民使用中，洪茂雄見第二二七－六號土地
，現屬於財政部國有財產局台灣南區辦事處（下稱國產局南區辦事處）管理中，亟思
價購，以求與第二二七－五、二二七－一號土地合併使用，乃於七十八年八月十五日
，出具申請書，請求高雄縣政府水利課承辦人即被告甲○○，核發「廢圳證明」，以
便作為申請變更土地編定之依據，被告遂於七十八年八月二十五日，邀同高雄縣大樹
鄉公所吳清標、大樹鄉水安村村長許春德及申請人洪茂雄，一起至第二二七－六號土
地會勘。吳清標、許春德因該地上之排水溝，仍在流水使用，主張不可廢溝，被告即
將二人意見「原有水溝地應予保留」之意見，記錄於會勘紀錄，並作成綜合結論：「
本筆地號編定為水利用地，依現場、原有排水溝位於道路邊及該土地連接，應先辦理
土地分割為原排水溝用地，後再辦理移設」，乃被告明知水溝並未改道，亦不符合廢
圳條件，為求圖利洪茂雄，竟以七十八年九月二日（七八）府建水字第一一六六七九
號函覆給洪茂雄，內容竟載為「經會同有關單位勘查結果，該筆土地原編定為『水利
用地』，現場排水溝現已改道，請台端向該筆土地管理單位辦理土地使用交換後再行
辦理」，洪茂雄即以此函，提交國產局南區辦事處，請國產局南區辦事處，先行文給
高雄縣政府地政科地用股，請准將「水利用地」，變更為「乙種建築用地」後，再準
備價購合併，國產局南區辦事處因無審核之權，受洪茂雄之矇蔽，即將此「排水溝已
改道」之不實事項，作成公函，於七十九年七月十七日，以台財產南一字第七九○一
○八三三號函給高雄縣政府，請求變更土地編定，該改編案，由地用股技士林登印承
辦，林登印竟在無「廢圳證明」提出之情形下，即以被告所作之七十八年九月二日（
七八）府建水字第一一六六七九號函，作為核准改編之依據。並以七十九年十月二十
二日（七九）府地用字第一三七○二八號函文給國產局南區辦事處准將第二二七－六
號，改編為「乙種建築用地」，洪茂雄據此乃於七十九年十二月七日填具（公有畸零
地合併使用證明書」，向大樹鄉公所申請准予將第二二七－一，二二七－五和第二二
七－六號合併使用，經該鄉公所加註意見後，再將全案核轉給縣政府建管課，乃建管
課承辦人蘇金雄於自行前往勘查後，仍以八十年一月十四日（八十）府建管字第二五
五八號函，通知洪茂雄，准予合併使用。洪茂雄據此公函，即持向國產局南區辦事處
，以新台幣（下同）一百一十九萬元，價購第二二七－六號土地，再與其他三筆土地
合併建屋，共增建十四棟房屋出售，護利三千萬元。因認被告涉犯貪污治罪條例第六
條第一項第四款之圖利罪嫌云云。經審理結果，被告之犯罪不能證明，因而撤銷第一
審關於被告部分不當之科刑判決，改判諭知被告無罪，固非無見。
惟查證人即高雄縣政府建管課技士蘇金雄供稱：「第二二七－六號土地因其上有排水
溝存在，如准其合併使用，勢會發生妨礙水流，而我又見到大樹鄉公所核轉來之申請
書上簽註『排水溝應予保留以利排水』之意見，所以便於核發該公有畸零地合併使用
證明書時，要求申請人申請基地沿現有道路邊之現有水溝應予保留維持暢通，避免妨
礙排水之限制條件，才核發合併使用證明書」（見調查站卷第十四頁反面），證人即
高雄縣政府地政科地用股技士林登印供稱：「我當時會勘現場，該二二七－六號土地
上尚有水溝，但有無改道我不清楚，因有無改道，須由地政單位鑑界始能認定」（見
同上卷第三十九頁），證人吳清標（大樹鄉公所職員）、許春德（大樹鄉水安村村長
）、高素敏（鳳山地政事務所職員）及洪茂雄均供稱該二二七－六號水利地上有排水
溝，仍在排廢水情事（見同上卷第一三一頁、第一二七頁、第一三四頁反面、第九十
六頁），吳清標、許春德更堅持要將水溝地保留（見同上卷第一三一頁、第一二七頁
），而洪茂雄於八十年一月十七日申請勘驗該第二二七－六號土地之申請書，亦記載
該地現係空地、排水溝，八十年三月二十一日勘驗結果，亦稱該國有土地，現作空地
及排水使用。況高雄縣政府七十八年八月二十五日會勘紀錄亦載明「原有水溝應予保
留」，及公有畸零地合併使用證明申請書，於七十九年十二月十四日勘測結果記載「
排水溝地應予保留」「擬函轉縣府」，且大樹鄉公所復於七十九年十二月十八日以七
十九樹鄉建字第一一二○○號函高雄縣政府謂：「……經本所派員勘查結果，排水溝
應予保留，避免妨礙排水……」。上述不利於被告之證據，何以不足採信，原判決未
加說明，自有理由不備之違法。次查高素敏、吳清標曾於七十九年八月二十八日上午
九時許與高雄縣政府地用股職員林登印共同至大樹鄉○○○段二二七－六號國有水利
地會勘，明知上開水利地上仍有排水溝存在，竟於原審審理被告貪污案件時供前具結
，於案情有重要關係之事項偽證稱：「無水寮段二二七－六號土地上沒有水溝」等語
，涉犯偽證罪嫌，業經台灣高雄地方法院檢察署檢察官以八十三年度偵字第一九五九
四號提起公訴，有該起訴書附本院卷可稽，是高素敏、吳清標於原審所為上述證言，
能否採為上訴人有利之證據，饒有研求之餘地。末查證人即第二二七－六號附近居民
謝金榮、黃寶塔亦證稱：「該第二二七－六號土地原來有排水溝，未蓋屋前水溝屬『
Ｓ』型，如不改道，則水溝應在『販厝』（即洪茂雄所建造之房屋）內位置，商人為
多蓋房屋獲較多利益，故該段水溝被改道挖成『  』型成曲線直角型，水流較易受阻
」云云（見調查卷第一二八頁反面、第一二四頁、上訴字第二六一六號卷第五十七頁
－第六十頁），原判決就上述不利於被告之證據亦未說明何以不足採之理由，難謂允
洽。又被告於調查站供稱：「第二二七－六號水利用地之排水溝並無改道，但於道路
邊另有排水溝」等語（見調查卷第七十七頁），被告竟於其承辦七十八年九月二日函
洪茂雄之函文中記載「第二二七－六號土地原編定為『水利用地』，現場排水溝現已
改道，請台端向該筆土地管理單位辦理土地使用交換後再行辦理」（見同上卷第二十
頁），則被告承辦之公文內容與所明知之實際情況不符，是否合於刑法第二百十三條
之公務員登載不實文書罪，即非無疑義。檢察官上訴意旨，指摘原判決不當，尚非全
無理由，應認仍有撤銷發回更審之原因。
據上論結，應依刑事訴訟法第三百九十七條、第四百零一條，判決如主文。
中      華      民      國    八十六    年      四      月    二十四    日
                              最高法院刑事第三庭
                                  審判長法官  蔡  詩  文
                                        法官  張  吉  賓
                                        法官  莊  登  照
                                        法官  洪  明  輝
                                        法官  蔡  清  遊
      右正本證明與原本無異
                                              書  記  官
中      華      民      國    八十六    年      五      月      三      日
